---
title: "Análise diferencial de expressão - TNBC"
format: html
editor: visual
editor_options:
  chunk_output_type: console
---

## O que este script faz

Recebe os arquivos produzidos pelo `download_geo.qmd` e realiza três análises:

1.  **DESeq2 - tumor vs normal** (`TNBC_harmonized.RData`): identifica genes diferencialmente expressos em TNBC comparado a tecido mamário normal.
2.  **DESeq2 - pCR vs RD, RNA-seq** (`TNBC_gse163882.RData`): associação de expressão com resposta à quimioterapia neoadjuvante na coorte GSE163882.
3.  **limma - pCR vs RD, microarray** (`TNBC_microarray.RData`): mesma pergunta nos 4 datasets Affymetrix harmonizados (\~300 pacientes).

------------------------------------------------------------------------

## 1. Pacotes

```{r}
#| eval: false

BiocManager::install(c("DESeq2", "limma"))
install.packages("ggrepel")
```

```{r}
#| message: false

library(DESeq2)
library(limma)
library(ggplot2)
library(ggrepel)
```

## 2. Carregar dados

```{r}
data_dir <- "../data/processed/"

# tumor vs normal (RNA-seq)
# carrega: counts_harmonized, clinical_combined
load(file.path(data_dir, "rnaseq", "TNBC_harmonized.RData"))
counts   <- counts_harmonized
clinical <- clinical_combined

# pCR vs RD - RNA-seq
# carrega: counts_163882, clinical_163882
load(file.path(data_dir, "rnaseq", "TNBC_gse163882.RData"))
counts_val   <- counts_163882
clinical_val <- clinical_163882

# pCR vs RD - microarray
# carrega: expr_harmonized_array, clinical_array
load(file.path(data_dir, "microarray", "TNBC_microarray.RData"))
expr_array   <- expr_harmonized_array
clinical_arr <- clinical_array
```

------------------------------------------------------------------------

## 3. DESeq2 - tumor vs normal

### 3a. Montar objeto e rodar

```{r}
# ComBat-seq preserva inteiros, mas arredondamento em ponto flutuante pode gerar
# valores como 999.9999 - o round() garante que o DESeq2 não reclame
dds <- DESeqDataSetFromMatrix(
  countData = round(counts),
  colData   = clinical,
  design    = ~ tipo
)

# "normal" como referência: fold change positivo = maior expressão no tumor
dds$tipo <- relevel(dds$tipo, ref = "normal")

dds <- DESeq(dds)
```

### 3b. Extrair resultados

```{r}
res <- results(dds, contrast = c("tipo", "tumor", "normal"))
res_df <- as.data.frame(na.omit(res))
res_df <- res_df[order(res_df$padj), ]

cat("Genes testados:", nrow(res_df), "\n")
cat("Significativos (padj < 0.05, |LFC| > 1):",
    sum(res_df$padj < 0.05 & abs(res_df$log2FoldChange) > 1), "\n")
head(res_df)
```

```{r}
saveRDS(res_df, file.path(data_dir, "TNBC_DESeq2_tumor_vs_normal.rds"))
```

### 3c. Volcano plot

```{r}
p_cutoff  <- 0.05
fc_cutoff <- 1

res_df$grupo <- "Nao significativo"
res_df$grupo[res_df$padj < p_cutoff & res_df$log2FoldChange >  fc_cutoff] <- "Up no tumor"
res_df$grupo[res_df$padj < p_cutoff & res_df$log2FoldChange < -fc_cutoff] <- "Down no tumor"

top15 <- head(res_df[res_df$grupo != "Nao significativo", ], 15)
top15$gene <- rownames(top15)

ggplot(res_df, aes(log2FoldChange, -log10(padj), color = grupo)) +
  geom_point(alpha = 0.5, size = 1.2) +
  scale_color_manual(values = c(
    "Up no tumor"       = "#d73027",
    "Down no tumor"     = "#4575b4",
    "Nao significativo" = "grey80"
  )) +
  geom_vline(xintercept = c(-fc_cutoff, fc_cutoff), linetype = "dashed", alpha = 0.5) +
  geom_hline(yintercept = -log10(p_cutoff),          linetype = "dashed", alpha = 0.5) +
  geom_text_repel(data = top15, aes(label = gene),
                  size = 3, color = "black", box.padding = 0.4, max.overlaps = Inf) +
  labs(title = "Tumor vs Normal - TNBC",
       x = "Log2 Fold Change", y = "-Log10 (padj)", color = NULL) +
  theme_bw() + theme(legend.position = "bottom")
```

------------------------------------------------------------------------

## 4. DESeq2 - pCR vs RD (GSE163882, RNA-seq)

### 4a. Filtrar amostras com desfecho definido

```{r}
# mantém só pCR e RD - descarta NAs e outras categorias
idx_val <- !is.na(clinical_val$nac_response) &
           clinical_val$nac_response %in% c("pCR", "RD")

clinical_val <- clinical_val[idx_val, ]
counts_val   <- counts_val[, rownames(clinical_val)]

clinical_val$nac_response <- factor(clinical_val$nac_response, levels = c("RD", "pCR"))

cat("pCR:", sum(clinical_val$nac_response == "pCR"),
    "| RD:", sum(clinical_val$nac_response == "RD"), "\n")
```

### 4b. Rodar e extrair

```{r}
# GSE163882 tem Ensembl IDs como rownames - mantém assim para DESeq2
# a conversão para símbolo é feita depois, na tabela de resultados
dds_val <- DESeqDataSetFromMatrix(
  countData = round(counts_val),
  colData   = clinical_val,
  design    = ~ nac_response
)

dds_val <- DESeq(dds_val)

res_val <- results(dds_val, contrast = c("nac_response", "pCR", "RD"))
res_val_df <- as.data.frame(na.omit(res_val))
res_val_df <- res_val_df[order(res_val_df$padj), ]

cat("Genes testados:", nrow(res_val_df), "\n")
cat("Significativos (padj < 0.05, |LFC| > 1):",
    sum(res_val_df$padj < 0.05 & abs(res_val_df$log2FoldChange) > 1), "\n")
```

```{r}
# converte Ensembl ID para símbolo gênico na tabela de resultados
library(org.Hs.eg.db)

simbolos_val <- mapIds(
  org.Hs.eg.db,
  keys      = rownames(res_val_df),
  column    = "SYMBOL",
  keytype   = "ENSEMBL",
  multiVals = "first"
)
res_val_df$gene <- ifelse(is.na(simbolos_val), rownames(res_val_df), simbolos_val)

saveRDS(res_val_df, file.path(data_dir, "TNBC_DESeq2_pCR_vs_RD_rnaseq.rds"))
head(res_val_df)
```

### 4c. Volcano plot

```{r}
res_val_df$grupo <- "Nao significativo"
res_val_df$grupo[res_val_df$padj < p_cutoff & res_val_df$log2FoldChange >  fc_cutoff] <- "Associado a pCR"
res_val_df$grupo[res_val_df$padj < p_cutoff & res_val_df$log2FoldChange < -fc_cutoff] <- "Associado a RD"

top15_val <- head(res_val_df[res_val_df$grupo != "Nao significativo", ], 15)

ggplot(res_val_df, aes(log2FoldChange, -log10(padj), color = grupo)) +
  geom_point(alpha = 0.5, size = 1.2) +
  scale_color_manual(values = c(
    "Associado a pCR"   = "#1a9850",
    "Associado a RD"    = "#d73027",
    "Nao significativo" = "grey80"
  )) +
  geom_vline(xintercept = c(-fc_cutoff, fc_cutoff), linetype = "dashed", alpha = 0.5) +
  geom_hline(yintercept = -log10(p_cutoff),          linetype = "dashed", alpha = 0.5) +
  geom_text_repel(data = top15_val, aes(label = gene),
                  size = 3, color = "black", box.padding = 0.4, max.overlaps = Inf) +
  labs(title = "pCR vs RD - GSE163882 (RNA-seq)",
       subtitle = "Fold change positivo = maior expressao em pCR",
       x = "Log2 Fold Change", y = "-Log10 (padj)", color = NULL) +
  theme_bw() + theme(legend.position = "bottom")
```

------------------------------------------------------------------------

## 5. limma - pCR vs RD (microarray, 4 cohorts)

### 5a. Filtrar amostras com desfecho definido

```{r}
idx_arr <- !is.na(clinical_arr$nac_response) &
           toupper(clinical_arr$nac_response) %in% c("PCR", "RD")

clinical_arr <- clinical_arr[idx_arr, ]
expr_sub_arr <- expr_array[, rownames(clinical_arr)]

# padroniza para maiúsculas e define RD como referência
resposta <- factor(toupper(clinical_arr$nac_response), levels = c("RD", "PCR"))

cat("pCR:", sum(resposta == "PCR"), "| RD:", sum(resposta == "RD"), "\n")
```

### 5b. Rodar e extrair

```{r}
design_arr <- model.matrix(~ resposta)
colnames(design_arr) <- c("Intercept", "pCR_vs_RD")

fit <- lmFit(expr_sub_arr, design_arr)
fit <- eBayes(fit)

res_limma <- topTable(fit, coef = "pCR_vs_RD", number = Inf, adjust.method = "BH")
res_limma$gene <- rownames(res_limma)

cat("Genes testados:", nrow(res_limma), "\n")
cat("Significativos (adj.P.Val < 0.05, |logFC| > 0.58):",
    sum(res_limma$adj.P.Val < 0.05 & abs(res_limma$logFC) > 0.58), "\n")

saveRDS(res_limma, file.path(data_dir, "TNBC_limma_pCR_vs_RD_microarray.rds"))
head(res_limma)
```

### 5c. Volcano plot

```{r}
# para microarray o logFC de 0.58 equivale a ~1.5x de diferenca real
fc_cutoff_arr <- 0.58

res_limma$grupo <- "Nao significativo"
res_limma$grupo[res_limma$adj.P.Val < p_cutoff & res_limma$logFC >  fc_cutoff_arr] <- "Associado a pCR"
res_limma$grupo[res_limma$adj.P.Val < p_cutoff & res_limma$logFC < -fc_cutoff_arr] <- "Associado a RD"

top15_arr <- head(res_limma[res_limma$grupo != "Nao significativo", ], 15)

ggplot(res_limma, aes(logFC, -log10(adj.P.Val), color = grupo)) +
  geom_point(alpha = 0.5, size = 1.2) +
  scale_color_manual(values = c(
    "Associado a pCR"   = "#1a9850",
    "Associado a RD"    = "#d73027",
    "Nao significativo" = "grey80"
  )) +
  geom_vline(xintercept = c(-fc_cutoff_arr, fc_cutoff_arr), linetype = "dashed", alpha = 0.5) +
  geom_hline(yintercept = -log10(p_cutoff),                  linetype = "dashed", alpha = 0.5) +
  geom_text_repel(data = top15_arr, aes(label = gene),
                  size = 3, color = "black", box.padding = 0.4, max.overlaps = Inf) +
  labs(title = "pCR vs RD - Microarray harmonizado (4 cohorts)",
       subtitle = "Fold change positivo = maior expressao em pCR",
       x = "Log2 Fold Change", y = "-Log10 (adj.P.Val)", color = NULL) +
  theme_bw() + theme(legend.position = "bottom")
```
